臺灣高等法院刑事裁定
111年度毒抗字第445號
抗  告  人
即  被  告  王品方


                    （現於法務部○○○○○○○○○○附設勒戒處所強制戒治中）
上列抗告人即被告因違反毒品危害防制條例案件，不服臺灣桃園
地方法院111年度毒聲字第611號，中華民國111年4月21日裁定（
聲請案號：臺灣桃園地方檢察署110年度毒偵字第6360號），提
起抗告，本院裁定如下：
    主  文
抗告駁回。
    理  由
一、原裁定意旨略以：抗告人即被告甲○○（下稱被告）因施用第
    一、二級毒品，前經原審法院以110年度毒聲字第1590號裁
    定送勒戒處所觀察、勒戒後，認有繼續施用毒品之傾向等情
    ，有原審法院前開刑事裁定、本院被告前案紀錄表、法務部
    ○○○○○○○○○○嚴國111年4月18日北女所衛字第11161003700號
    函檢附「有無繼續施用毒品傾向證明書」及「有無繼續施用
    毒品傾向評估標準紀錄表」各1紙在卷可稽，考量上開評估
    係具相關專業知識、經驗人士，依據具體個案之臨床實務及
    相關事證綜合判定，有其相當之專業依據及標準，且涉及專
    門醫學；又衡酌強制戒治之目的，係為協助施用毒品者戒斷
    毒品之心癮及身癮所為之一種保安處分類型，而該評估標準
    係適用於每一位受觀察、勒戒處分之人，具一致性、普遍性
    、客觀性，復由形式上觀察，並無評估人員擅斷、濫權等明
    顯不當之情事，原審法院宜予尊重。從而，本件檢察官上開
    強制戒治之聲請，經核並無不合，應予准許等語。
二、抗告意旨略以：被告進來服刑（109年10月9日）迄今已1年
    多了，為何證明書及評估表斷定被告會有繼續施用之傾向。
    又被告因被診斷證明頸椎骨折，及於111年4月25日在土城醫
    院診斷心跳過慢，只想好好服完剩下之刑期，早日返鄉治療
    被告之頸椎及心跳之問題，懇求鈞院明查等語。　　　
三、按觀察、勒戒後，檢察官或少年法院（地方法院少年法庭）
    依據勒戒處所之陳報，認受觀察、勒戒人有繼續施用毒品傾
    向者，檢察官應聲請法院裁定或由少年法院（地方法院少年
    法庭）裁定令入戒治處所強制戒治，其期間為6個月以上，
    至無繼續強制戒治之必要為止，但最長不得逾1年，毒品危
    害防制條例第20條第2項定有明文。次按有無繼續施用毒品
    傾向之評估標準，並非完全以受勒戒人勒戒後之結果為準，
    勒戒前之各種情況，仍應作為評估之依據。依勒戒處所評分
    說明手冊規定，係以前科紀錄與行為表現、臨床評估、社會
    穩定度，三項合併計算分數，每一大項皆有靜態因子與動態
    因子。而關於有無繼續施用毒品傾向之評估標準，法務部業
    於110年3月26日以法矯字第11006001760號函修正頒布「有
    無繼續施用毒品傾向評估標準紀錄表」、「有無繼續施用毒
    品傾向評估標準評分說明手冊」，上開評分說明手冊載明判
    定之原則：「受觀察勒戒人入所後，經過2週時間的觀察、
    勒戒，由處所及醫療人員依據其各項紀錄、資料及觀察勒戒
    期間之行為表現，加以評分。在勒戒人入所4至6週後，可再
    做一次評估以做必要之評分修正。每一大項皆有靜態因子與
    動態因子。先以靜態因子分數評分，靜態因子分數總分在60
    分（含）以上為『有繼續施用毒品傾向』；60分以下，與動態
    因子分數相加，如果總分在60分（含）以上，為『有繼續施
    用毒品傾向』」，又評估標準紀錄表及說明手冊中「前科紀
    錄與行為表現」之第1題及第3題之計分方式修正如下（餘無
    修正）：㈠第1項「毒品犯罪相關司法紀錄」：計分方式修正
    為每筆（次）5分，總分上限為10分；㈡第3項「其他犯罪相
    關紀錄」：計分方式修正為每筆（次）2分，總分上限為10
    分。是被告有無繼續施用毒品傾向，係依具體個案之臨床實
    務及相關事證等情綜合判定，有其相當之專業依據及標準，
    且涉及專門醫學，又衡酌強制戒治之目的，係為協助施用毒
    品者戒斷毒品之心癮及身癮所為之一種保安處分類型，而該
    評估標準係將與判斷有無繼續施用傾向之相關因素加以列舉
    及量化，適用於每一位受觀察、勒戒處分之人，具一致性、
    普遍性、客觀性，以利執法者判定受勒戒人有無繼續施用毒
    品傾向，倘其評估由形式上觀察，無擅斷或濫權等明顯不當
    情事，法院應予尊重。
四、經查：
  ㈠被告前因施用第一級、第二級毒品案件，經原審法院以110年
    度毒聲字第1590號裁定應送勒戒處所觀察、勒戒後，自111
    年3月15日起入法務部○○○○○○○○○○附設勒戒處所執行觀察、
    勒戒，有本院被告前案紀錄表附卷可稽（見本院卷第39、44
    頁），經法務部○○○○○○○○○○附設勒戒處所醫療人員評分結果
    ，認：
  1.前科紀錄與行為表現部分合計為40分：⑴靜態因子分數：①毒
    品犯罪相關司法紀錄為「有，5筆」（1筆5分，上限10分）
    ，計10分；②首次毒品犯罪年齡為「21-31歲」，計5分；③其
    他犯罪相關紀錄為「有，5筆」（1筆2分，上限10分），計1
    0分；④入所時尿液毒品檢驗為「無藥物反應」，計0分，以
    上合計為25分。⑵動態因子分數：所內行為表現為「重度違
    規（夾藏、暴力、自殺自傷、恐嚇）共1次」（重度違規15
    分/次），計15分。
　2.臨床評估部分合計為23分：⑴靜態因子分數：物質使用行為
    ：①多重毒品濫用為「有，種類：海洛因、安非他命」，計1
    0分；②合法物質濫用為「無」，計0分；③使用方式為「無注
    射使用」，計0分；④使用年數為「超過一年」，計10分，以
    上合計為20分。⑵動態因子分數：①精神疾病共病（含反社會
    人格）為「無」，計0分；②臨床綜合評估（含病識感、動機
    、態度、就醫意願）為「輕度」，計3分，以上合計為3分。
    　
　3.社會穩定度部分合計為0分：⑴靜態因子分數：①工作為「全
    職工作（直播）」，計0分；②家庭中家人藥物濫用為「無」
    ，計0分。⑵動態因子分數：家庭中①入所後家人是否訪視為
    「有，2次」，計0分；②出所後是否與家人同住為「是」，
    計0分。
  4.以上1.至3.合計共63分，綜合判斷為「有繼續施用毒品傾向
    」等情，有法務部○○○○○○○○○○111年4月18日北女所衛字第11
    161003700號函所檢附之「法務部○○○○○○○○○○附設勒戒處所
    有無繼續施用毒品傾向證明書」及「有無繼續施用毒品傾向
    評估標準紀錄表」在卷可憑（見110年度毒偵字第6360號卷
    第127至131頁）。則原審法院依毒品危害防制條例第20條第
    2項後段規定，裁定被告令入戒治處所強制戒治，經核並無
    違誤。
  ㈡抗告意旨雖以前揭情詞指摘原裁定不當。然查：
　1.上開有無繼續施用毒品傾向評估標準各大項及細項之得分標
    準，係由法務部邀集衛生福利部及專家學者、相關機關研商
    所得，並製有「有無繼續施用毒品傾向評估標準評分說明手
    冊」予以詳細規定，供專業醫師為客觀且一致之評估，已可
    避免摻雜個人好惡或流於恣意擅斷之情形。此等評估乃細分
    為「前科紀錄與行為表現」、「臨床評估」、「社會穩定度
    」，並區分為「靜態因子」、「動態因子」等具體項目而以
    評分方式為之，應可免於抽象、主觀之弊，並得通過科學檢
    驗之要求。且本件有無繼續施用毒品傾向之評估，係法務部
    ○○○○○○○○○○附設勒戒處所相關專業知識、經驗人士在被告觀
    察、勒戒期間，依其本職學識評估被告之「前科紀錄與行為
    表現」、「臨床評估」、「社會穩定度」所為之綜合判斷，
    具有科學驗證所得之結論。又勒戒處所之組織、人員之資格
    及執行觀察、勒戒相關程序，暨判斷施用毒品者，有無繼續
    施用毒品傾向，均有相關法令嚴格規範，非可恣意而為，由
    形式上觀察，亦無擅斷或濫權等明顯不當之情事，自得資為
    判斷被告有無繼續施用毒品傾向之證明。被告既經評估總分
    達63分，評定為有繼續施用毒品傾向，自有依法再施以強制
    戒治之必要。是抗告意旨質疑戒治所何以斷定被告會有繼續
    施用之傾向云云，自非可採。
　2.再者，施用毒品者具「病患性犯人」之特質，與一般犯罪人
    有異，鑑於施用毒品者大多具有「成癮性」，為貫徹社會防
    制毒品之期盼，對施用毒品者，有施以「斷癮」之必要，故
    毒品危害防制條例規定乃就施用毒品行為，先為生理治療及
    心理復健之保安處遇，因而以令入勒戒處所觀察、勒戒方式
    ，戒除其身癮，若仍無法戒除，有繼續施用毒品之傾向，再
    令入戒治處所施以強制戒治，以戒除其心癮，此乃針對受處
    分人將來之危險所為預防、矯治措施之保安處分，以達教化
    與治療之目的，可謂刑罰之補充制度；換言之，毒品危害防
    制條例本身所規定之觀察、勒戒及強制戒治等保安處分，雖
    限制受處分人之人身自由，卻有刑罰不可替代之教化治療作
    用，其目的及功能，與刑罰並不相同。且毒品危害防制條例
    第20條第2項係屬強制規定，只需觀察、勒戒後，經評定受
    觀察、勒戒人有繼續施用毒品傾向者，檢察官即應聲請法院
    裁定令入戒治處所施以強制戒治，別無例外。故被告既有施
    用第一、二級毒品之事實，則觀察、勒戒後經評定為「有繼
    續施用毒品傾向」，自有依法施以強制戒治之必要，此與被
    告是否因另案已在監執行刑期乙節無涉。是被告抗告意旨指
    稱其迄今服刑已1年多，無繼續施用毒品之傾向云云，要無
    足採。
　3.至被告抗告意旨另主張其被診斷證明頸椎骨折、心跳過慢，
    想服完刑期，早日返鄉治療云云，然此個人健康狀況並非評
    估被告是否有繼續施用毒品傾向之要件，且與可否戒斷毒癮
    並無一定關聯性，不能執為免除強制戒治之理由，是被告上
    開所指，亦顯不足採。
五、綜上所述，原審法院依檢察官聲請，依毒品危害防制條例第
    20條第2項後段規定，裁定被告令入戒治處所施以強制戒治
    ，其期間為6個月以上，至無繼續強制戒治之必要為止，但
    最長不得逾1年，於法並無不合。被告提起抗告，以前揭詞
    情指摘原裁定不當，為無理由，應予駁回。
據上論斷，依刑事訴訟法第412條，裁定如主文。 
中　　華　　民　　國　　111 　年　　5 　　月　　23　　日
                  刑事第二十五庭審判長法　官  邱滋杉
                                      法　官  陳彥年
                                      法　官  黃翰義
以上正本證明與原本無異。
不得再抗告。
                                      書記官  邱鈺婷
中　　華　　民　　國　　111 　年　　5 　　月　　26　　日